最高法院民事判決
111年度台上字第2422號
上  訴  人  王萬鐘                                      
訴訟代理人  李德正律師
            廖乃慶律師
被 上訴 人  詹木濱                           
訴訟代理人  吳誌銘律師
上列當事人間債務人異議之訴事件，上訴人對於中華民國111年4
月26日臺灣高等法院第二審判決（110年度重上字第225號），提
起上訴，本院判決如下：
    主  文
原判決廢棄，發回臺灣高等法院。
    理  由
本件上訴人主張：伊與訴外人洪進鈿、林義順、周德旭（下稱洪
進鈿等3人）於民國102年11月28日為擔保洪進鈿對訴外人陽信商
業銀行股份有限公司（下稱陽信銀行）之新臺幣（下同）3,100
萬元借款債務（下稱系爭借款），共同以所有坐落○○市○○區○○段
第0000地號土地（下稱系爭土地）應有部分各4分之1為該行設定
擔保金額4,920萬元之最高限額抵押權（下稱系爭抵押權），並
共同簽發面額4,100萬元之本票（下稱系爭本票）為擔保。洪進
鈿等3人依序於105年5月12日、同年7月22日、106年1月12日將所
有應有部分各4分之1移轉登記予被上訴人。嗣陽信銀行因洪進鈿
未清償系爭借款，執臺灣新北地方法院（下稱新北地院）105年
度司票字第8450號本票裁定（下稱系爭本票裁定），聲請強制執
行拍賣系爭土地，被上訴人代為清償而受讓系爭借款債權及系爭
抵押權，並於106年3月15日完成系爭抵押權移轉登記；其復於10
6年9月19日持系爭本票裁定聲請拍賣伊所有系爭土地應有部分4
分之1，嗣以2,700萬元承受，因其未獲全部清償，新北地院核發
106年度司執字第110132號債權憑證（下稱系爭債權憑證），並
囑託地政機關塗銷其對伊部分之抵押權；其另於107年10月23日
以混同為原因，塗銷對洪進鈿等3人部分之抵押權。被上訴人塗
銷系爭抵押權之行為實質上與拋棄抵押權無異，類推適用民法第
751條規定，伊於3,100萬元內免責。詎被上訴人再持系爭債權憑
證聲請對伊為強制執行，新北地院以109年度司執字第38393號強
制執行事件（下稱系爭執行事件）受理等情，依強制執行法第14
條第1項規定，求為撤銷系爭執行事件執行程序之判決。
被上訴人則以：上訴人為系爭借款之連帶保證人，且為系爭本票
共同發票人，縱系爭抵押權經塗銷，亦不影響伊之追償。系爭抵
押權係因伊取得系爭土地所有權而混同消滅，與民法第751條所
定拋棄擔保物權之情形有別，伊亦無拋棄物權之意思表示，無類
推適用該條規定之餘地。系爭借款既未獲全部清償，伊自得聲請
強制執行等語，資為抗辯。
原審廢棄第一審所為上訴人勝訴之判決，改判駁回其於第一審之
訴，係以：被上訴人於106年3月間因代償系爭借款，自陽信銀行
受讓系爭借款債權及系爭抵押權，並於同年9月19日持系爭本票
裁定聲請強制執行上訴人所有系爭土地應有部分4分之1，嗣以2,
700萬元承受後，尚有673萬6,156元未獲清償，新北地院核發系
爭債權憑證；被上訴人於107年10月23日以混同為原因，塗銷洪
進鈿等3人部分之抵押權；被上訴人於109年3月26日持系爭債權
憑證聲請對上訴人之財產為強制執行，新北地院以系爭執行事件
受理等情，為兩造所不爭執。次查洪進鈿等3人於105年5月至106
年1月間，陸續將所有系爭土地應有部分各4分之1，以買賣為原
因移轉登記予被上訴人，被上訴人共計取得應有部分4分之3，依
民法第762條前段規定，其受讓之系爭抵押權即因混同而當然消
滅，難認其有拋棄或具民法第751條之同一法律理由之類似行為
，自無適用或類推適用該法條規定之餘地。上訴人主張於系爭借
款範圍內免責，即非可採，難認於執行名義成立後有消滅或妨礙
被上訴人請求之事由。故上訴人依強制執行法第14條第1項規定
，請求撤銷系爭執行事件之執行程序，為無理由，不應准許等詞
，為其判斷之基礎。
按為債務人設定抵押權之第三人，代為清償債務，或因抵押權人
實行抵押權致失抵押物之所有權時，該第三人於其清償之限度內
，承受債權人對於債務人之債權。但不得有害於債權人之利益。
債務人如有保證人時，保證人應分擔之部分，依保證人應負之履
行責任與抵押物之價值或限定之金額比例定之。抵押物之擔保債
權額少於抵押物之價值者，應以該債權額為準。前項情形，抵押
人就超過其分擔額之範圍，得請求保證人償還其應分擔部分。又
不動產所有人設定抵押權後，得將不動產讓與他人。但其抵押權
不因此而受影響。民法第879條、第867條分別定有明文。上訴人
、洪進鈿等3人為擔保洪進鈿對陽信銀行所負之系爭借款債務，
於102年11月28日共同以系爭土地應有部分各4分之1為陽信銀行
設定系爭抵押權，及共同簽發系爭本票，為兩造不爭執之事實；
上訴人、林義順、周德旭並為系爭借款之連帶保證人，有借款借
據、約定書在卷可稽（見原審卷第151頁、第一審卷第41頁以下
）。原審復認被上訴人於105年5月至106年1月間陸續以買賣為原
因取得洪進鈿等3人所有系爭土地應有部分各4分之1，嗣陽信銀
行聲請強制執行拍賣系爭土地，被上訴人於106年3月間代債務人
洪進鈿清償系爭借款，而自陽信銀行受讓系爭借款債權及系爭抵
押權。果爾，被上訴人取得系爭土地應有部分4分之3，既繼受洪
進鈿等3人之地位，則其為債務人洪進鈿代償債務後向上訴人求
償，自應依首開法條之規定計算上訴人應分攤之數額，以認定被
上訴人對上訴人是否仍有債權存在及其金額。原審未查，遽謂上
訴人不能證明有消滅或妨礙被上訴人系爭借款債權之事由發生，
爰為其不利之判決，尚有可議。上訴論旨，指摘原判決違背法令
，求予廢棄，非無理由。
據上論結，本件上訴為有理由。依民事訴訟法第477條第1項、第
478條第2項，判決如主文。
中　　華　　民　　國    111    年    11    月   24    日
                       最高法院民事第一庭
　　　　                   審判長法官  陳  國  禎
                                 法官  鄭  純  惠
                                 法官  李  瑜  娟
                                 法官  賴  惠  慈
                                 法官  邱  景  芬
本件正本證明與原本無異
                           書　記　官　王  心  怡
中　　華　　民　　國　　111 　年　　11　　月　　29　　日